【裁判字號】    99,上訴,2362
【裁判日期】    990914
【裁判案由】    偽造有價證券
【裁判全文】
臺灣高等法院刑事判決                99年度上訴字第2362號
上  訴  人  臺灣桃園地方法院檢察署檢察官
被      告  甲○○
選任辯護人  毛仁全律師
上列上訴人因被告偽造有價證券案件，不服臺灣桃園地方法院98
年度訴字第1244號，中華民國99年5月25日第一審判決（起訴案
號：臺灣桃園地方法院檢察署98年度偵字第17406號），提起上
訴，本院判決如下：
    主  文
上訴駁回。
    理  由
一、公訴意旨略以：被告甲○○與姜進枝間存有新臺幣（下同）
    200萬元之借貸或合夥關係，因姜進枝無力清償餘額152萬5,
    000元，雙方為解決債務，於民國90年 9月3日與93年5月6日
    ，分別在被告甲○○位於桃園縣桃園市○○○路○段151巷2
    弄 9號住處內，由被告甲○○執空白支票予姜進枝，由姜進
    枝簽發本票，簽名蓋章，惟未蓋用乙○○私章，嗣再因姜進
    枝無力清償，被告甲○○為取得對於任教職中，薪資穩定之
    乙○○之強制執行名義，竟基於偽造有價證券之犯意，委託
    不知清之某刻印店人員，偽刻「乙○○」私章，在前開之系
    爭本票 2紙擅自蓋用「乙○○」印文，足生損害於乙○○。
    嗣因姜進枝無力履行其與被告甲○○之債務，反向法院提出
    確認本票債權不存在事件，雙方於97年7月25日下午3時15分
    ，在臺灣桃園地方法院民事第 5法庭和解，當庭由法官製作
    和解筆錄，惟姜進枝事後仍無力履行和解內容，被告甲○○
    遂據以行使該偽造本票，向臺灣桃園地方法院檢察署檢察官
    申告姜進枝、乙○○涉犯詐欺案件，經該署檢察官於98年 7
    月 9日上午11時32分在第16偵查庭偵訊詐欺案件時，查悉上
    情，簽分偵辦。因認被告甲○○係涉犯刑法第201條第1項之
    偽造有價證券罪之罪嫌云云。
二、證據能力：
  (一)按被告以外之人於審判外之言詞或書面陳述，除法律有規定
    者外，不得作為證據；被告以外之人於偵查中向檢察官所為
    之陳述，除顯有不可信之情況者外，得為證據；被告以外之
    人於審判外之陳述，雖不符前 4條之規定，而經當事人於審
    判程序同意作為證據，法院審酌該言詞陳述或書面陳述作成
    時之情況，認為適當者，亦得為證據；當事人、代理人或辯
    護人於法院調查證據時，知有第159條第1項不得為證據之情
    形，而未於言詞辯論終結前聲明異議者，視為有前項之同意
    。刑事訴訟法第159條第1項、第159條之1第2項、第159條之
    5 分別定有明文。查證人姜進枝、乙○○於偵查中向檢察官
    所為之證述，屬被告以外之人於審判外所為之陳述，依刑事
    訴訟法第159條第1項規定，屬傳聞證據。惟現階段刑事訴訟
    法規定檢察官代表國家偵查犯罪、實施公訴，依法其有訊問
    被告、證人及鑑定人之權，證人、鑑定人且須具結，而實務
    運作時，檢察官偵查中向被告以外之人所取得之陳述，原則
    上均能遵守法律規定，不致違法取供，其可信度極高，是以
    ，刑事訴訟法於92年2月6日修正時，即為兼顧理論與實務，
    以該法第 159條之1第2項規定，除顯有不可信之情況者外，
    得為證據。本院審酌前開證人於偵查中向檢察官所為之陳述
    ，已依法具結，又非檢察官非法取供，是無顯有不可信之情
    況，得為證據。另查卷附據以認定被告犯罪事實有無之屬傳
    聞證據之證據能力，當事人與辯護人於本院審判中均同意作
    為證據，本院審酌各該證據查無有何違反法定程序取得之情
    形，亦無顯有不可信與不得作為證據等情，故認為適當，是
    均為有證據能力。
  (二)另被告選任之辯護人雖為被告辯稱，檢察官所引之姜進枝所
    簽發之本票影本 2紙，係屬影本而非原本，自無證據能力云
    云。然卷附該等影本 2紙（他字卷第32頁至第33頁參照），
    除無「乙○○」偽造用印外，餘「姜進枝」簽名、用印、其
    他手寫記載及印刷字體，悉與被告提出之本票原本完全相符
    ，且得以證明系爭本票原本原無「乙○○」偽造用印，進而
    證明乙○○之用印係姜進枝填發並簽名完畢後，為人用印偽
    造之事實，是與本件被告所涉之偽造有價證券犯罪事實之有
    無具有關連性，更為證明犯罪事實有無所必要。是該等影本
    2 紙形式上既與原本相符，又與待證事實之證明具有關連性
    與必要性，因認有證據能力，合先敘明。
三、按犯罪事實應依證據認定之，無證據不得認定犯罪事實；不
    能證明被告犯罪或其行為不罰者，應諭知無罪之判決，刑事
    訴訟法第154條第2項、第301條第1項分別定有明文。次按事
    實之認定，應憑證據，如未能發現相當證據，或證據不足以
    證明，自不能以推測或擬制之方法，以為裁判之基礎；又認
    定犯罪事實所憑之證據，雖不以直接證據為限，間接證據亦
    包括在內，然而無論直接或間接證據，其為訴訟上之證明，
    須於通常一般之人不致有所懷疑，而得確信其為真實之程度
    者，始得據為有罪之認定；再認定不利於被告之事實，須依
    積極證據，苟積極證據不足為不利於被告事實之認定時，即
    應為有利於被告之認定，更不必有何有利之證據，最高法院
    40年臺上字第86號、76年臺上字第4986號及30年上字第 816
    號分別著有判例意旨可資參照。又按告訴人之告訴，係以使
    被告受刑事訴追為目的，是其陳述是否與事實相符，仍應調
    查其他證據以資審認；又被害人之陳述如無瑕疵，且就其他
    方面調查又與事實相符，固足採為科刑之基礎，倘其陳述尚
    有瑕疵，而在未究明前，遽採為論罪科刑之根據，即難認為
    適法，最高法院52年臺上字第1300號、61年臺上字第3099號
    著有判例意旨可資參照。況刑事訴訟法第161條第1項亦明定
    ，檢察官就被告犯罪事實，應負舉證責任，並指出證明之方
    法，是檢察官對於起訴之犯罪事實，應負提出證據及說服之
    實質舉證責任，倘所提出之證據，不足為被告有罪之積極證
    明，或其指出證明之方法，無從說服法院以形成被告有罪之
    心證，基於無罪推定之原則，自應為被告無罪判決之諭知，
    亦經最高法院92年度臺上字第 128號著有判例意旨可資參照
    。
四、本件公訴人認被告涉犯刑法201條第1項之偽造有價證券犯嫌
    ，無非係以證人姜進枝、乙○○證述及系爭本票影本 2紙、
    撤回告訴狀、公務電話紀錄等件資為論據。訊據被告甲○○
    堅決否認有何偽造有價證券犯行，辯稱：系爭面額 200萬元
    之本票，我在本票背面記載姜進枝之還款計畫，姜進枝簽名
    後，我要求姜進枝有其妻乙○○共同發票以為擔保，姜進枝
    把本票拿回去，後來給我時本票已經有姜進枝與乙○○之蓋
    章；另面額54萬元之本票，則是姜進枝簽好自己拿來給我，
    給我時該張本票已有姜進枝與乙○○之蓋章；兩張本票「乙
    ○○」偽造印文都不是我蓋的等語。
五、經查：
  (一)卷附之系爭本票2紙，均為姜進枝所簽發，票載發票日90年9
    月3日、票面金額200萬元之本票，正面有「姜進枝」簽名並
    蓋「姜進枝」之印文，為姜進枝親自簽名、用印，背面記載
    「每月還 3萬元正、以12年平均攤還」等語及其下所載還款
    時程，為被告甲○○記載；另背面記載「每月8日付3萬元本
    息」等語，為姜進枝記載；本息二字前方「姜進枝」印文，
    亦為姜進枝用印；另票載發票日93年5月6日、票面金額56萬
    之本票，正面有「姜進枝」簽名並蓋「姜進枝」之印文，為
    姜進枝親自簽名、用印，背面記載「此本票金額補92年至即
    日， 1年6個月，每個月3萬元之差額，共計54萬元整」等語
    ，為姜進枝記載等情，業經證人姜進枝、乙○○證述詳確，
    亦為被告所自承無誤，且有系爭本票 2紙在卷足參（審查卷
    第27頁至第28頁參照），堪信為真實。至系爭本票 2紙正面
    「姜進枝」印文下方之「乙○○」印文，以及面額 200萬元
    本票背面本息二字上方押印之「乙○○」印文，均非乙○○
    用印而係未經乙○○授權為人偽造等情，亦據證人姜進枝、
    乙○○述明一致在卷，亦有前開本票 2紙在卷足參，亦可認
    定。
  (二)然查，證人姜進枝雖於原審審理時證稱：系爭本票 2紙均為
    伊所簽發，本票2紙簽發完畢，都還沒有乙○○的章等語（
    原審卷第53頁至第54頁背面參照）。參見卷附之系爭本票影
    本 2紙，僅有姜進枝與被告簽名、用印、填載應記載事項及
    手寫還款計畫，並無「乙○○」印文乙情（偵查卷第32頁至
    第33頁），雖得以證明系爭本票 2紙分別為姜進枝、被告二
    人簽名、用印、填載應記載事項及手寫還款計畫後，「乙○
    ○」印文始為人偽造於系爭本票2紙之上。然系爭本票2紙正
    面偽造之「乙○○」印文，究如證人姜進枝所證，姜進枝填
    發系爭本票 2紙後即交予被告收執，「乙○○」偽造印文係
    被告其後自行刻印偽造之；或如被告所辯，被告自姜進枝處
    收取本票之際即有「乙○○」偽造印文其上，「乙○○」偽
    造印文係姜進枝所為，實為各執一詞。以系爭本票 2紙之「
    乙○○」印文既為人偽造，且均為姜進枝交予被告收執，系
    爭本票之接觸者僅被告與姜進枝二人，被告或姜進枝二人即
    難逃涉犯偽造有價證券干係，是為脫免一己之重罪犯嫌，姜
    進枝實有動機指系爭本票上「乙○○」印文非其所蓋而係被
    告為之，故而佯稱為不利於被告之證詞。參照系爭本票 2紙
    之簽發原由，係被告自82年間起投資姜進枝之珠寶生意，姜
    進枝遂陸續積欠債務，進而分別於90年9月3日、93年5月6日
    簽發本票以清償之，此經證人姜進枝與被告述明在卷，則姜
    進枝對於被告既積欠債務數額甚巨，且自82年間起業已積欠
    時日已久，被告尚不要求姜進枝需一次償還，允以姜進枝分
    期償還之利益，參照姜進枝至97年7月25日與被告達成和解
    後尚無力履行和解內容，顯見並無還款能力，是被告基於債
    權人之經濟優勢，要求無還款能力之姜進枝須得其妻乙○○
    之擔保，於法於理，甚為合理，實無須捨此而不為，以偽造
    有價證券之非法手段，取得於法律上亦屬無效之擔保利益。
    參見證人乙○○於原審審理時具結證稱：我先生姜進枝雖然
    是退休老師，但喜歡做副業，他財產往來事不會告訴我，姜
    進枝退休金拿去哪我不知道，他告訴我是拿去大陸投資，但
    我也不知道是真的假的，姜進枝拿18% 優惠存款利息每月還
    甲○○ 3萬元的事，我也不知道，姜進枝通常是東窗事發後
    ，才願意告訴我事情的嚴重性等語（原審卷第62頁參照），
    顯見姜進枝素來極少將其個人財務狀況透露與其妻乙○○知
    悉，是被告既有可能利用債權人之經濟優勢，要求無還款能
    力之姜進枝須得其妻乙○○之擔保，姜進枝素來又極少將其
    個人財務狀況透露予其妻乙○○知悉，益見姜進枝實有在被
    告之要求下，未得其妻同意遽而兩次在系爭本票 2紙蓋用「
    乙○○」偽造印文以求得分期清償債務之動機。
  (三)再查，證人姜進枝於原審99年 5月11日審判期日經原審詢問
    後，經提供紙張簽名、用印共計15組，各組用印均與簽名平
    行，並無明顯高或低於簽名之情狀，並在紙張空間許可情況
    下均沿簽名後方用印之情，有其當庭簽名與用印之紙在卷可
    稽（原審卷第68頁參照），核與證人姜進枝於原審審理時亦
    具結證稱：「（你的印文蓋在你的簽名的後方是你的習慣嗎
    ？）平常是這樣」、「（一般你寫字後面需要蓋章當做證明
    的話，你的章會蓋在字最後面、字體上面還是字體前面？）
    平常蓋在字的後面，不會蓋在字上」、「（會蓋在字的前面
    嗎？）不會」等語相符（原審卷第52頁背面至第53頁參照）
    ，是依證人姜進枝所證其書寫與用印之習慣悉如其於原審審
    理時簽名與用印所示，用印係與書寫文字平行，並無明顯高
    於或低於書寫文字之現象，且係用印於書寫文字後方，而非
    書寫文字前方或押印其上。參諸系爭本票 2紙之姜進枝簽名
    與用印均係姜進枝親自為之，業據證人姜進枝證述無誤。然
    該 2紙本票正面所蓋之「姜進枝」之印文，雖均係沿簽名後
    方用印，然用印位置均係高於簽名之中心延伸線以上，甚為
    明顯，亦有系爭本票 2紙在卷可稽。顯見姜進枝於用印之際
    ，一反其於書寫文字後方平行蓋印之用印習慣，而用印突出
    於簽名中心延伸線之上，或為有意預留簽名之中心延伸線以
    下之留白，用供「乙○○」偽造印文之蓋用。次查，系爭面
    額200萬元本票背面經姜進枝記載「每月28日付3萬元」，並
    換行記載「本息」二字，姜進枝則在「本息」二字前方用印
    ，然「本息」二字後方有留白明顯可供蓋用其印，有該面額
    200萬元本票影本在卷可稽。又見姜進枝於該張200萬元本票
    背面之用印，一反其於書寫文字後方平行蓋印之用印習慣，
    而用印於書寫文字前方。是綜上二情，系爭本票影本 2紙之
    姜進枝簽名與用印均係姜進枝親自為之，乃姜進枝於系爭本
    票2紙正面高於簽名中心延伸線之上用印，且於面額200萬元
    本票背面「本息」二字前方用印，均明顯有悖於其於書寫文
    字後方平行用印之習慣，就系爭本票 2紙正面似更有意留白
    以供「乙○○」偽造印文之蓋用。從而，實為有合理之懷疑
    足認系爭本票正面與背面「乙○○」印文係證人姜進枝所偽
    造。是難純以證人姜進枝之惟一指訴，斷定系爭本票 2紙上
    「乙○○」印文為被告偽造乙事確為實在。
  (四)另公訴意旨雖以姜進枝於原審99年 5月11日審判期日所為簽
    名、用印係在空白紙張為之，核與系爭本票 2紙正面尚有其
    他印刷文字存在，是有可能造成姜進枝用印與平日習慣不符
    之情，雖非無據，然以姜進枝於原審審理時既已證稱於書寫
    文字後方平行用印為其習慣，核與其於空白紙張簽名與用印
    情狀完全相符，姜進枝於系爭本票 2紙所為用印又與其習慣
    不合，另系爭本票 2紙正面蓋印與其習慣不合之處，更有留
    白可供「乙○○」偽造印文之蓋用，是證人姜進枝是否即為
    被告所辯稱之「乙○○」偽造印文之行為人，雖難認定，然
    已有合理之懷疑認「乙○○」偽造印文為姜進枝所蓋之可能
    。另以姜進枝於面額 200萬元本票背面在「本息」二字前方
    用印亦與不合其習慣，然參看該用印四周為大面留白，並無
    何等印刷文字得以滋擾、影響姜進枝之用印之情，然姜進枝
    之用印仍見與其習慣不合，更難認姜進枝用印一反平日習慣
    之情，係受本票印刷文字影響所致。再以公訴人雖以被告涉
    有偽造有價證券罪後，竟多次與被告夫妻聯繫，主動示好，
    並電聯書記官表示欲進行調解，嗣更具狀撤回對被告夫妻之
    詐欺告訴，顯係畏罪，欲息事寧人之舉云云，然上述論述純
    屬臆測推斷之詞，因本件除告訴人乙○○、證人姜進枝夫妻
    之片面指述外，並無其他積極證據足資認定被告偽造有價證
    券犯行，實難以本件被告對於告訴人姜進枝等主動連繫、示
    好甚欲行調解等情，論斷被告偽造有價證券犯行確屬實在。
    末公訴人雖聲請經被告同意送測謊鑑定，然按「當事人、代
    理人、辯護人或輔佐人聲請調查之證據，法院認為不必要者
    ，得以裁定駁回之。下列情形，應認為不必要：一、不能調
    查者。二、與待證事實無重要關係者。三、待證事實已臻明
    瞭無再調查之必要者。四、同一證據再行聲請者」，刑事訴
    訟法第163條之2定有明文。查測謊鑑定準確度非可達百分之
    百，為本院辦理刑事案件已知之事，就本件而論，縱令鑑定
    結果認被告受測之際情緒波動，認被告有說謊現象，然公訴
    人所舉之積極證據既不足確實證明被告確有偽造有價證券犯
    行，亦不能徹底排除系爭本票上姜進枝之用印有合理可疑之
    抗辯情事如前，因此，測謊結果自不足據為對被告不利認定
    之唯一證據，是項證據調查之聲請尚無調查之必要，爰不予
    准許之。
  (五)從而，公訴人所提前揭證據，均無從確實證明系爭本票 2紙
    之「乙○○」偽造印文為被告所偽造，且從證人於系爭本票
    2 紙用印一反於平日習慣之情事，亦有合理之可疑認定「乙
    ○○」偽造印文係證人姜進枝所為，是難認被告即為偽造有
    價證券之行為人。揆諸首開判例意旨，實難遽為不利於被告
    之認定。
五、原審法院經詳細調查、審理後，基於同上之認定，而為被告
    無罪之判決，經核並無違誤，應予維持。檢察官依告訴人之
    請求，提起上訴意旨略以：(一)被告向臺灣桃園地方法院檢察
    署告訴姜進枝、乙○○等 2人詐欺罪嫌所提之告訴狀係載姜
    進枝、乙○○ 2人共同於90年9月3日簽發發票人為姜進枝、
    乙○○、發票日為90年9月3日之本票（下稱 A本票）交其收
    執，惟被告於原審審理時改稱乙○○為保證人，其供詞前後
    不符。又被告辯稱收受 A本票時，其上已有乙○○之印文云
    云，即難採信；(二)依被告於偵訊時之供述，足認被告於90年
    9月3日借錢給姜進枝時，即知悉姜進枝為國小教師，薪水穩
    定，且有退休金可領取，亦無任何信用不良之情形，故被告
    應無要求被告於 A本票提供保證人之原因，又若被告當時確
    有此要求，應係留存姜進枝所交付僅書寫姜進枝姓名而尚未
    蓋用姜進枝、乙○○之本票，並要求姜進枝攜其印章及乙○
    ○之印章前來補蓋印文，甚或為求慎重而要求姜進枝協同乙
    ○○一同前來確認發票，保證事宜並由乙○○簽名及補蓋印
    文，以免日後衍生爭議。然被告於已書寫姜進枝之姓名及發
    票日、發票金額之本票之背面書寫相關還款金額、日期後，
    再交還姜進枝攜回加蓋姜進枝、乙○○之印文，而非由姜進
    枝攜回並加蓋姜進枝、乙○○之印文後，再由雙方在已蓋用
    姜進枝、乙○○印文之本票背面記載相關還款事項，是被告
    所辯實異於常情，不足採信；(三)姜進枝於原審審理時在空白
    紙張之簽名、用印之相關位置雖與 A本票及其於93年5月6日
    所簽發票據金額54萬之本票（下稱 B本票）簽名、用印位置
    有異，然此係因本票上存有虛線、地址等字樣，致姜進枝未
    循往習蓋用印文，況人本即可能因書寫、用印紙張不同而稍
    做改變，是難執此遽謂A、B本票上乙○○之印文係姜進枝預
    留空間並蓋用。足認上開 2張本票，非姜進枝及乙○○所蓋
    用，上開 2張本票，應係被告向姜進枝求償未果，而偽造印
    文以達求償目的云云。惟查：(一)姜進枝於91年2月1日時，即
    因債信不良，而遭財團法人聯合徵信中心列為拒絕往來戶，
    有法務部票據信用資訊連結作業查詢附卷可據，又姜進枝係
    於90年退休，並領得退休金 550萬，亦經姜進枝於原審審理
    時到庭證述綦詳（原審卷第53頁背面、55頁背面），是姜進
    枝於90年退休時，領得退休金 550萬元，於91年2月1日即因
    票據信用問題，被列為拒絕往來戶，足認姜進枝於90年間，
    其債務已發生問題，否則姜進枝當無不以退休金清償債務，
    而甘願被列為拒絕往來戶之理，堪認姜進枝於90年9月3日開
    立 A本票時，債信已有問題，因此被告要求姜進枝之妻乙○
    ○擔任共同發票人，顯合於常理，又衡諸一般票據實務，亦
    常有要求負票據保證責任之人，於本票正面簽名，而成為共
    同發票人之情，故被告要求乙○○擔任保證人，而要乙○○
    簽名於本票正面，成為共同發票人，並未悖於常理。(二)次由
    證人姜進枝於原審審理時之證述，足認被告有將系爭本票之
    影本交予姜進枝收執，以約定還款之方式（原審卷第54頁）
    ，縱姜進枝僅收執本票之影本，惟姜進枝亦無沒發現發票人
    處及本票背面有蓋用姜進枝及乙○○印文之可能，倘姜進枝
    無發票之意或無提供乙○○為保證人之意，則姜進枝自會向
    被告抗議或提起訴訟以資解決，而無任由被告據上開本票，
    聲請本票裁定強制執行，嗣再與被告達成和解之理（見偵字
    第17406 號卷第15頁背面至18頁），堪認上開本票，非由被
    告所偽造。則檢察官上訴意旨主張上開本票為被告所為偽造
    云云，自無理由。從而，原判決已就檢察官起訴之論據，均
    詳予調查後，認被告並無偽造有價證券之行為，並已依據卷
    內證據資料，逐一指駁，併說明其證據證明力判斷之心證理
    由，經核並無違誤。此外，復無其他補強證據存在，故檢察
    官所舉上開其他證據，尚不能使本院得被告有罪之確信，故
    其上訴為無理由，應予駁回。
據上論結，應依刑事訴訟法第368條，判決如主文。
本案經檢察官李良忠到庭執行職務。
中    華    民    國    99    年     9    月    14   日
                  刑事第七庭  審判長法  官   宋明蒼
                                    法  官   楊智勝
                                    法  官   游紅桃
以上正本證明與原本無異。
如不服本判決，應於收受送達後10日內向本院提出上訴書狀，其
未敘述上訴之理由者並得於提起上訴後10日內向本院補提理由書
（均須按他造當事人之人數附繕本）「切勿逕送上級法院」。
                                    書記官   戴伯勳
中    華    民    國    99    年    9     月    14    日

司法院資訊處製作；財團法人民間司法改革基金會備份。
